【裁判字號】    98,簡上,9
【裁判日期】    980722
【裁判案由】    遷讓房屋 等
【裁判全文】
臺灣高雄地方法院民事判決               98年度簡上字第9號
原      告  甲○○
訴訟代理人  劉家榮律師
被      告  乙○○
訴訟代理人  康進益律師
上列當事人間遷讓房屋等事件，上訴人對於民國97年9 月10日本
院高雄簡易庭97年度雄簡字第4426號第一審判決提起上訴，本院
於98年7月8日言詞辯論終結，判決如下：
    主  文
上訴駁回。
第二審訴訟費用由上訴人負擔。
    事  實  及  理  由
壹、程序方面：
    按訴之變更或追加，非經他造同意，不得為之。但第255 條
    第1 項第2 款至第6 款情形，不在此限。又此一程序於簡易
    第二審上訴程序亦準用之，民事訴訟法第446 條第1 項、第
    436 條之1 第3 項分別定有明文。次按訴狀送達後，原告不
    得將原訴變更或追加他訴。但請求之基礎事實同一者，不在
    此限，同法第255 條第1 項第2 款亦定有明文。查上訴人原
    主張被上訴人無權占有高雄市○○區○○路40巷24號房屋（
    下稱系爭房屋），乃基於民法第767 條規定，訴請被上訴人
    遷讓返還房屋，經原審審理結果，駁回其全部請求，上訴人
    提起上訴，仍持上開理由及請求權基礎，訴請被上訴人遷讓
    返還系爭房屋，嗣於民國98年7 月8 日最後言詞辯論時，又
    當庭追加依民法第962 條之占有之物上返還請求權，請求被
    上訴人遷讓返還系爭房屋（見本院卷第87頁），核其所為均
    係主張被上訴人無權占有系爭房屋所為之請求，係屬請求之
    基礎事實同一者，揆諸前引規定，係屬有據，應予准許。
貳、實體方面：
一、上訴人起訴主張：系爭房屋於戶政單位整編前為高雄市左營
    區復興里14鄰71-1號，係屬國防部海軍司令部所有之未辦保
    存登記建物，原先發配予訴外人即伊配偶徐理作為眷舍使用
    ，嗣徐理死亡，依國軍老舊眷村改建條例第5 條第1 項規定
    而由伊承受系爭房屋之權益。詎被上訴人於不詳時間，未經
    伊同意即入住系爭房屋，且將之出租予他人，被上訴人乃無
    權使用、占有系爭房屋，爰依民法第767 條之規定，聲明請
    求被上訴人遷讓返還系爭房屋。
二、被上訴人則以：系爭房屋乃訴外人即其亡夫張志成於76 年3
    月29日以新臺幣（下同）23萬元向訴外人梁槐旺所購買，而
    梁槐旺則係於71年3 月26日以20萬元向訴外人即原始起造人
    唐生和所購買，其自有權居住使用系爭房屋等語，資為抗辯
    。
三、原審經審理結果，駁回上訴人全部請求。上訴人提起上訴，
    並主張被上訴人所購買之房屋為復興新村71號而非71-1號，
    非系爭房屋，不容被上訴人混淆；又退萬步言，縱被上訴人
    透過張志成、梁槐旺、唐生和而輾轉占有系爭房屋，惟系爭
    房屋已列為公產管理，更經國防部核配予徐理，徐理因公定
    居台北市，改變公產管理眷舍之性質，故就系爭房屋而言，
    唐生和屬無權占有人，被上訴人自不因多次移轉而使其變為
    合法占有，唐生和亦不得將自費建築之眷舍之事實上處分權
    頂讓他人，若違反亦應屬無效，並追加民法第962 條之占有
    之物上返還請求權為請求權基礎，訴請被上訴人遷讓房屋等
    語，並聲明：原判決廢棄，被上訴人應將系爭房屋遷讓返還
    予上訴人。被上訴人答辯聲明：上訴駁回。
四、兩造不爭執事項：
  (一)系爭房屋於戶政單位整編前為高雄市左營區復興里14鄰71-1
    號，為未辦保存登記建物，依國軍眷舍管理表之記載，屬眷
    戶自建而成，非軍方興建，國防部海軍司令部於67年12月29
    日將之分配予上訴人之配偶徐理居住。
  (二)徐理自獲配系爭房屋後，從未遷入居住，亦從未設籍於該址
    。
五、本件爭執事項：
  (一)上訴人是否仍為海軍陸戰隊指揮部認定之原眷戶？
  (二)上訴人是否為原眷戶的配偶，而可依法繼受原眷戶的權益？
  (三)上訴人是否為系爭房屋之所有權人或事實上有處分權人？被
    上訴人占有使用系爭房屋，是否有合法權源？
六、本院之判斷：
  (一)上訴人是否仍為國防部海軍司令部認定之原眷戶？
    查依國軍老舊眷村改建條例第3 條第2 項規定：本條例所稱
    原眷戶，係指領有主管機關或其所屬權責機關核發之國軍眷
    舍居住憑證或公文書之國軍老舊眷村住戶。而上訴人之配偶
    徐理既經國軍核發公文同意將系爭房屋作為其眷舍之國軍老
    舊眷村住戶，有上訴人於原審提出之國軍眷管理表可稽（見
    原審卷第5 頁），並經證人黃建章證述明確（見原審卷第78
    頁），且海軍陸戰隊指揮部函亦載明系爭房屋原眷戶為徐理
    （見原審卷第6 頁），是系爭房屋之原眷戶為徐理無訛，上
    訴人並非原眷戶，合先敘明。
  (二)上訴人是否為原眷戶的配偶，而可依法繼受原眷戶的權益？
  1.上訴人為系爭房屋之原眷戶徐理之配偶，業據上訴人提出戶
    籍謄本為證（見本院卷第50頁），堪信為真。又依國軍老舊
    眷村改建條例第5 條第1 項規定，原眷戶享有承購依本條例
    興建之住宅及由政府給與輔助購宅款之權益。原眷戶死亡者
    ，由配偶優先承受其權益；原眷戶與配偶均死亡者，由其子
    女承受其權益，餘均不得承受其權益。而上訴人之配偶徐理
    業已死亡，為兩造所不爭執，是上訴人主張其為原眷戶徐理
    之配偶，依上開規定可繼承原眷戶之權益，自非無據。
  2.惟原眷戶徐理亡故後，上訴人固可依國軍老舊眷村改建條例
    第5 條及辦理國軍老舊眷村改建注意事項第2 條第17項規定
    於期限內辦理原眷戶權益承受相關事宜；然海軍司令部已於
    98 年3月25日國海政眷字第0980000799號函針對旨揭眷舍（
    即系爭房屋）終止無償使用借貸關係，原眷戶徐理之眷舍無
    償使用權，因徐員亡故而為繼承人繼承之，海軍司令部一併
    終止與繼承人甲○○及二代子女等之眷舍使用權，此有海軍
    陸戰隊指揮部函98年4 月6 日海陸眷服字第0980003059號可
    稽（見本院卷第57頁），上訴人對此函文形式真正亦不爭執
    （見本院卷第76頁）；準此，上訴人既經管理眷舍之機關國
    防部海軍司令部終止眷舍使用權，縱如上訴人所言目前尚在
    行政救濟中（見本院卷第87頁），惟上訴人既尚未合法辦妥
    承受原眷戶之眷舍居住權，已堪認定，伊竟遽向被上訴人提
    起本訴主張被上訴人無權占有云云，亦難認適法，亦併指明
    。
  (三)上訴人是否為系爭房屋之所有權人或事實上有處分權人？被
    上訴人占有使用系爭房屋，是否有合法權源？
  1.上訴人主張因系爭房屋已列為公產管理，並配住予伊配偶即
    原眷戶徐理管理，伊於徐理亡故後，自得承受徐理之權益，
    基於民法第767 條之所有物返還請求權及同法第962 條之占
    有之物上返還請求權，訴請被上訴人遷讓房屋，並提出國軍
    眷舍管理表、海軍陸戰隊指揮部函為證。惟查上訴人之配偶
    徐理於獲配系爭房屋後，上訴人及配偶從未遷入居住，亦從
    未設籍於該址，而係由被上訴人占有使用居住系爭房屋，此
    為上訴人所不爭執而自認在卷（見本院卷第86頁）。則上訴
    人既無占有使用系爭房屋之情，伊基於民法第962 條之占有
    之物上請求權規定，訴請被上訴人遷讓房屋，顯無理由。
  2.又系爭房屋係唐生和利用原配住眷舍旁之養雞空地所建，於
    71年間售予梁槐旺，嗣梁槐旺再於76年間轉售予被上訴人之
    亡夫張志成，被上訴人一直居住於其上等情，業據證人唐生
    和、梁槐旺到庭具結作證屬實，並有唐生和與梁槐旺成立買
    賣時所書之轉讓房屋書、梁槐旺與張志成成立買賣時所簽之
    讓渡書各1 份與被上訴人之戶籍謄本1 份為證（見原審卷第
    33頁、第35頁至第37頁）。再佐之於證人黃建章具結作證：
    系爭房屋非軍方所建，而係眷戶所建；以及本院履勘現場時
    ，發現系爭房屋與軍方所建之眷舍外觀有所不同（軍方所建
    一律為紅磚圍牆，唐生和所建圍牆有敷水泥），有照片附卷
    可稽（見原審卷第77頁、第50頁至第55頁），且均核與被上
    訴人所辯相符。綜上事證，足以判斷證人唐生和確係系爭房
    屋之原始起造人，而為所有權人，因未辦理保存登記，嗣將
    事實上之處分權讓與梁槐旺，梁再轉讓與被上訴人之亡夫張
    志成，而由被上訴人居住使用迄今，自難謂被上訴人係無權
    占有。
  3.上訴人雖另主張被上訴人所購買之房屋應為唐生和所配住之
    復興新村71號而非71-1號（即系爭房屋）云云（見本院卷第
    91頁），惟無舉證以實其說，且與伊先前主張及證人唐生和
    所證相齟齬，尚難採信。又上訴人始終無法提出伊係所有權
    人之依據，徒以系爭房屋已列為公產管理，更經國防部核配
    予徐理，伊承受徐理之權益，即以所有權人自居，依民法第
    767 條規定，請求遷讓房屋，亦屬無據。
  4.又本件證人唐生和原係軍人，渠利用獲配眷舍旁之空地自費
    興建系爭房屋，當時曾報備軍方獲准，嗣後再轉讓予梁槐旺
    等節，業據其結證在卷，故在軍方之國軍眷舍管理表註記系
    爭房屋係自建，自非無因。而唐生和既係原始建築人，依法
    自擁有系爭房屋之所有權。雖依國軍在臺軍眷業務處理辦法
    第152 條第1 項之規定：「凡以前奉准在眷村範圍內公有土
    地上，自費建築之眷舍有案者，應列為公產管理，不准出租
    、頂讓或經營工商業，建地不准出賣及作租押處分，將來國
    軍營地變更用途處理時，應配合實施，不得異議。」惟違規
    出租、頂讓等之法定效果為何，法無明文。考上開立法之目
    的旨在使自費眷舍單純化，以便建地變更用途時，方便處理
    ，但不能因而否定自費建築眷舍之原始起造人係所有權人，
    其將事實上之處分權頂讓與他人，雖有違上開規定，但亦不
    能認定受讓人係無權占有，充其量只是軍方能否依規定對違
    規者予以處罰或能否訴請受讓者返還房屋耳。此亦可由海軍
    司令部98年2 月6 日國海政眷字第0980000358號函文所載：
    民人向原眷戶私購眷舍未經行政機關同意，惟依…規定，改
    建、處分之眷村及第四條之不過用營地上之違占建戶，主管
    機關應比照當地地方政府舉辦公共工程拆遷補償標準，由改
    建基金予以補償後拆遷，及違占戶於85年2 月6 日以前占有
    眷舍，占有人應提供戶籍設立資料依施行細則第22條第4項
    規定逐級申辦補件作業等語（見本院卷第37頁）足以推知。
    準此，民人私向原眷戶私購眷舍，倘符規定，仍得依違占戶
    身分保障其資格，並非當然無效，上訴人主張被上訴人私購
    眷舍行為係屬無效，自難採信。
七、綜上所述，上訴人既無從證明伊係所有權人或伊實際占有使
    用系爭房屋，並具有占有之合法權源，以及被上訴人為無權
    占有使用系爭房屋，則伊依民法第767 條、第962 條規定請
    求被上訴人遷讓房屋，核屬無據，不應准許，原審就此認事
    用法尚無違誤，自應予以維持，上訴意旨指摘原判決不當，
    求予廢棄改判為無理由，自應予駁回其上訴。
八、本件事證已臻明確，兩造其餘攻擊防禦方法及舉證，核與判
    決結果不生影響，爰不逐一論駁，併此敘明。
九、據上論結，本件上訴為無理由，依民事訴訟法第436 條之1
    第3 項、第449 條第1 項及第78條規定，判決如主文。
中    華    民    國    98    年    7     月    22    日
                  民事第四庭  審判長法  官  林玉心
                                    法  官  郭文通
                                    法  官  楊淑珍
以上正本證明與原本無異。
本判決不得上訴。
中    華    民    國    98    年    7     月    22    日
                                    書記官  吳良美


司法院資訊處製作；財團法人民間司法改革基金會備份。
